臺灣雲林地方法院民事判決
                                     109年度訴字第706號
原      告  邱慧姍  
            楊志恭  
            楊凱雯  
共      同
訴訟代理人  鄭皓文律師
被      告  簡義哲  
訴訟代理人  郭羿廷律師
上列當事人間請求返還不當得利事件，本院於民國110年5月13日
言詞辯論終結，判決如下：
    主  文
被告應給付原告邱慧姍新臺幣肆拾肆萬貳仟元，及自民國一０九
年十月二十一日起至清償日止，以年息百分之五計算之利息。
被告應給付原告楊志恭新臺幣肆拾肆萬貳仟元，及自民國一０九
年十月二十一日起至清償日止，以年息百分之五計算之利息。
被告應給付原告楊凱雯新臺幣肆拾肆萬貳仟元，及自民國一０九
年十月二十一日起至清償日止，以年息百分之五計算之利息。
訴訟費用由被告負擔。
本判決第一項於原告邱慧姍以新臺幣壹拾肆萬捌仟元為被告供擔
保後，得假執行。但被告如以新臺幣肆拾肆萬貳仟元為原告邱慧
姍預供擔保後，得免為假執行。
本判決第二項於原告楊志恭以新臺幣壹拾肆萬捌仟元為被告供擔
保後，得假執行。但被告如以新臺幣肆拾肆萬貳仟元為原告楊志
恭預供擔保後，得免為假執行。
本判決第三項於原告楊凱雯以新臺幣壹拾肆萬捌仟元為被告供擔
保後，得假執行。但被告如以新臺幣肆拾肆萬貳仟元為原告楊凱
雯預供擔保後，得免為假執行。
    事 實 及 理 由
壹、程序部分：
    按訴狀送達後，原告不得將原訴變更或追加他訴，但請求之
    基礎事實同一、不甚礙被告之防禦及訴訟之終結者，不在此
    限，民事訴訟法第255條第1項第2款、第7款分別定有明文。
    又民事訴訟法第255條第1項第2款所稱之「請求之基礎事實
    同一」者，係指變更或追加之訴與原訴之主要爭點有其共同
    性，各請求利益之主張在社會生活上可認為同一或關連，而
    就原請求之訴訟及證據資料，於審理繼續進行在相當程度範
    圍內具有同一性或一體性，得期待於後請求之審理予以利用
    ，俾先後兩請求在同一程序得加以解決，避免重複審理，進
    而為統一解決紛爭者即屬之（最高法院100年度臺抗字第716
    號裁定意旨參照）。本件原告起訴時原以不當得利之法律關
    係為請求權基礎，嗣於民國110年1月14日當庭追加買賣法律
    關係為請求權基礎，復於110年4月1日當庭撤回不當得利法
    律關係之請求。經核原告上開追加請求權基礎所依據之基礎
    事實，與原起訴時主張之基礎事實均為同一，與原訴間具有
    共同性，而就原請求之訴訟及證據資料，於審理繼續進行在
    相當程度範圍內具有一體性，並無礙被告之防禦及訴訟之終
    結，與前揭規定相符，應予准許，合先敘明。
貳、實體部分：
一、原告起訴主張：
㈠、被告為久譽商行負責人，曾於雲林縣經營「19NineTeen」茶
    飲店（下稱19茶飲店），後因原告邱慧姍、楊志恭、楊凱雯
    及訴外人黃聖德、郭俊杰等5人於105年10月間，有意投資茶
    飲連鎖事業，遂與被告洽談合作事宜，並於斯時合意以被告
    名義成立拾玖國際餐飲事業有限公司（下稱拾玖公司），並
    簽有股東契約書。原告邱慧姍、楊志恭、楊凱雯均分別出資
    新臺幣（下同）130萬元、郭俊杰出資110萬元，集資合計共
    500萬元，並由黃聖德擔任19茶飲店大園店店長。嗣因於經
    營期間，被告不讓原告等人了解拾玖公司營運狀況，遂協議
    由被告退還原告等人及郭俊杰共500萬元，其中250萬元先由
    被告給付予原告等人及郭俊杰，而剩餘之250萬元部分，約
    定其中80萬元轉為權利金，讓原告等人及郭俊杰、黃聖德轉
    為代理商，改以由黃聖德為負責人設立之拾意時尚茶飲事業
    有限公司（下稱拾意公司）與拾玖公司簽立19茶飲店代理合
    約書，而被告已給付原告等人及郭俊杰一半投資額即250萬
    ，再扣除上開80萬元之權利金，被告尚有170萬元未給付予
    原告等人及郭俊杰，是依原告等人及郭俊杰之出資比例分配
    計算，被告應分別給付原告442,000元，爰依買賣契約關係
    提起本件訴訟等語。
㈡、對被告抗辯所為之陳述：
　⒈依兩造所簽立之股東契約書第六條第2.點退夥之規定：「…退
    夥後以退夥當時的共有財產進行結算，不論何種方式出資，
    均以金錢結算…。」可知，倘本件兩造間以退夥（股）之方
    式為之，均須就共同財產進行結算。又參照臺灣高等法院10
    2年度上易字第917號民事判決理由，退還資本乙事，實質為
    「退股」或「購買股份」之合意，應實質認定，不以形式上
    之約定認定之。
　⒉本件兩造於106年3月間簽訂股東契約書，成立拾玖公司，並
    投資500萬元，因兩造成立為有限公司，是股東契約書内雖
    以合夥表示，惟應認為此合夥應係合股之意思，是關於相關
    約定，倘無規定者，應適用公司法有關有限公司章節之規定
    ，合先敘明。嗣於同年6月12日，因兩造不願繼續合作，是
    協議先退還原告等人250萬元後，並將剩餘之250萬元中之80
    萬元，由黃聖德成立公司與拾玖公司簽立代理契約，此為兩
    造不爭執事項。是原告等人於拾玖公司已無任何之股份。
　⒊兩造約定先由被告退還之500萬元予原告之行為，實均為兩造
    依股東契約書第六條第3項有關「出資轉讓」有購買股份之
    協議，而先由被告給予250萬元予原告，此可由被告所提出
    ，由兩造所簽立之「拾玖國際餐飲有限公司股東同意書」(
    下稱系爭同意書）上之記載：「原股東楊凱雯全部出資額新
    台幣陸拾伍萬元整，轉讓由簡義哲承受。」、「原股東楊志
    恭全部出資額新台幣陸拾伍萬元整，轉讓由簡義哲承受。」
    、「原股東邱慧姍全部出資額新台幣陸拾伍萬元整，轉讓由
    簡義哲承受。」等語，即得為證。又因原告等人僅收受被告
    250萬元之金額，是於此部分僅簽立250萬元之系爭同意書。
    又系爭同意書上郭俊杰之金額應為誤載，應為伍拾伍萬元，
    均為各投資人之一半金額，縱非誤繕，原告等人的部分之記
    載，亦為真實，並不影響系爭同意書作為原告有利證據之效
    力。而系爭同意書因作為登記之用，並未詳細記載買賣售價
    ，但因原告等人入股時，是以1比1對價入股，是於轉讓時自
    然是以1比1對價售出，此推論不違反經驗法則，被告雖稱該
    股東契約書上郭俊杰僅有百分之10股份，但該百分比數只是
    股東權利比例的問題，並非用來計算股份總數對價。
　⒋本件剩餘之250萬之性質，應說明者為，兩造並無任何將250
    萬扣除80萬元授權費用後，有轉為代理費用之合意（詳如後
    述），且因兩造約定時，並未進行任何之結算，是兩造顯非
    依股東契約書第六條第2.項之規定所辦理，換言之，依被告
    所自承，被告將相關投資額於106年4月間，為設置相關辦公
    設備家具、監視攝影機、招牌、裝潢、CIS設計及茶飲原物
    料等已自該帳戶支出1,663,100元乙情，顯於雙方於同年6月
    另簽定代理契約前已有相關之支出，是原投資人所共同投資
    之500萬元，如有經過相關清算程序，顯不可能還全數退還
    。
　⒌又縱被告主張，80萬元之權利金係因250萬元扣除上開已支出
    之1,663,100元，是兩造應係有退夥結算之程序（此部分，
    原告否認有此合意，詳後述），惟所謂結算應係依出資比例
    所計算，並將剩餘款項退回或另行約定，然被告將全數之成
    本由原告等吸收，顯非所謂「結算」，是被告不得以此為據
    認定兩造有經過退夥（股）清算程序，亦不能據此認定有清
    算之合意，況依被告所述，相關之170萬為兩造另有合意轉
    為代理費用（此部分原告亦否認之），是顯非經過清算程序
    所扣除。
　⒍綜上，本件被告同意給付500萬元實為兩造間因另有股份購買
    之合意，並非退股，是原告自得依兩造之買賣契約向被告請
    求被告尚未給付之剩餘之170萬元。
　⒎又被告雖指出臺灣桃園地方檢察署107年度他字第4753號偵查
    卷宗（下稱他字卷）第61頁第2至5行；他字卷第171頁背面
    倒數第4行以下為佐證兩造有此合意之事實，惟被告所指出
    之他字卷第61頁第2至5行；他字卷第171頁背面倒數第4行筆
    錄為證，惟細觀筆錄内容，均為被告個人所述，並非原告所
    承認，是被告就此部分實有移花接木、魚目混珠之嫌。而
　　原告之告訴代理人並非親見親聞之人，其筆錄是否得作為關
    鍵證據已有疑問。況被告雖主張此支出已經桃園地方檢察署
    查無不法，惟民事法院並無受該不起訴處分之内容拘束外，
    該不起訴處分主要偵查為被告是否有詐欺原告等人之問題，
    該等證據僅能說明被告確有該支出，而無詐欺原告等人之嫌
    ，換言之，即該不起訴處分僅能說明被告並無以詐術欺瞞原
    告等人有該等支出而未支出，惟該支出是否有經原告等人轉
    為代理費用之合意，係屬二事，被告不得以為由而認定原告
    等人有此部分之合意。被告就原告等人有將1,336,000元轉
    為代理商費用之部分為對被告有利事實，應由被告負舉證之
    責，
　⒏被告雖抗辯，其已有於偵查中提出相關單據作為支出之證明
    惟被告於偵查中所提出之單據(即他字卷第107至161頁）是
    否為真已有疑義外，相關單據均為107年6月前之支出，此部
    分除被告所自承外，亦有相關單據所記載之日期可清楚可見
    ，是相關單據僅能證明兩造於合夥（股）時，被告有相關支
    出（此部分原告否認之），惟顯非兩造於簽立代理合約後有
    相關費用之產生，是縱兩造有轉為代理費用之合意（原告否
    認之），惟相關單據應不得予以扣除，況該等單據均為被告
    以拾玖公司之名義所買受或支出，亦與原告等人無涉，是被
    告應不得僅憑此單據作為扣除之證明，應由被告證明相關支
    出與原告等人為代理品牌而必要之支出及關連性。
㈢、並聲明：被告應給付原告邱慧姍442,000元，及自起訴狀繕本
    送達之翌日起，以年息百分之5計算之利息；被告應給付原
    告楊志恭442,000元，及自起訴狀繕本送達之翌日起，以年
    息百分之5計算之利息；被告應給付原告楊凱雯442,000元，
    及自起訴狀繕本送達之翌日起，以年息百分之5計算之利息
    ；請求職權宣告假執行。
二、被告則辯以：
㈠、106年3月間，原告等人及郭俊杰共出資500萬元與被告共同成
    立拾玖公司。被告遂將該500萬元匯入拾玖公司籌備處之彰
    化銀行土庫分行帳戶（參他字卷第91頁）；嗣於106年4月間
    ，為設立開辦、購置公司辦公家具、監視攝影機、招牌、裝
    潢、CIS設計及茶飲原物料（參他字卷第107至161頁），自
    該帳戶支出166萬3,100元（參他字卷第91頁）。被告嗣於10
    6年4月25日將剩餘款項全數轉入公司帳戶（參他字卷第91頁
    ）。因兩造對經營方式不和，故協議由被告退還原告等人及
    郭俊杰一半投資額即250萬元，此為兩造所不爭執。針對另
    一半之250萬元，因拾玖公司已支出費用超過170萬元（參他
    字卷第60頁），並為原告等人所明瞭（參他字卷第61頁），
    故兩造遂協議將該250萬統一全數轉為拾意公司品牌代理費
    用（參他字卷第61頁第2至5行「原告之告訴代理人：“留下2
    50萬繼續代理關係”」；他字卷第171頁背面倒數第4行以下
    「原告之告訴代理人：“就辯護人提到的250萬已經轉為品牌
    代理的費用繼績代理關係”」）。被告遂針對該250萬元，扣
    除已經支出之170萬元，以剩餘之80萬元列於代理合約。從
    而，本件兩造所爭執之「剩餘的170萬元」，係兩造協議的
    拾意茶飲公司品牌代理費用，非如原告所稱「被告向原告三
    人購買股份的價金」。原告等人並轉讓其出資額予被告，其
    後被告為拾玖公司之唯一股東。
㈡、原告稱依「兩造購買股份之契約請求權」之請求，顯與其自
    承事實不符，亦未就「兩造合意存在」事實負舉證責任：
  ⒈被告退還原告等人及郭俊杰一半投資額250萬元後，五人協議
    將另一半投資額250萬全數轉為品牌代理費用（參他字卷第6
    1頁第2至5行;他字卷第171頁背面倒數第4行以下），是原告
    稱：「該250萬其中剩餘的170萬名為退還，實為購買股份合
    意的價金」云云，顯無所據。
  ⒉系爭同意書僅係用以公司變更股東登記之申請，別無其他用
    途，核與原告所稱：“出資額購買”云云無關。又觀之系爭同
    意書之文義，並無關於「剩餘之170萬元」或「以該170萬買
    受出資額」之合意字樣，顯無法證明兩造有對契約必要之點
    （價金）意思一致（民法第153條第2項規定參照）。況系爭
    同意書上記載原告等人之出資額為195萬元，與本件原告等
    人請求之金額合計為1,326,000元，亦不相符合。
  ⒊綜上所述，原告所稱「剩餘的170萬元係被告向原告購買股份
    之合意價金」云云，顯然與原告在刑事案件所自承的事實不
    符，是原告未就其所稱“買受股份契約之合意”要件事實，負
    舉證之責(最高法院17年上字第917號判例意旨參照）。
㈢、如本件為購買股份之價金民事糾紛，為何原告等人要在107年
    告被告170萬元的支出不清不楚有詐欺。且被告在當時的刑
    事詐欺案筆錄中，也明確提到權利金為250萬元，與原告的
    告訴代理人所述是相同的，權利金為250萬元，是雙方所合
    意並確實存在，本件原告反於之前的陳述，糾結在代理合約
    書寫的80萬元，這是臨訟置辯。
㈣、原告等人一開始的說法係被告沒有退款給原告等人，後來又
    主張說170萬元為買賣價金，但沒有其他證據可以證明是買
    賣，那170萬元本來就是權利金、開辦費。是本件純係因原
    告等人誤認“被告一開始無意以其等投資之資金經營公司”（
    參他字卷第60頁），而要求退還全數資金未果所引起。故原
    告所稱“剩餘的170萬係被告向原告等人購買出資額”云云，
    容有臨訟置辯之誤。
㈤、並聲明：原告之訴駁回；如受不利之判決，願供擔保請准宣
    告免為假執行。
三、兩造不爭執事項：
㈠、原告等人及郭俊杰於106年3月間與被告簽訂股東契約書（下
    稱「本件股東契約書」），成立拾玖公司，原告等人各出資
    130萬元，郭俊杰出資110萬元，合計500萬元。
㈡、依「本件股東契約書」第4條之記載，總股份劃分為按100%比
    例劃分，總劃分為五股；簡義哲股份為總股份的51%、邱慧
    姍股份為總股份的13%、楊志恭股份為總股份的13%、楊凱雯
    股份為總股份的13%、郭俊杰股份為總股份的10%。
㈢、後來兩造協議由被告先退還原告等人及郭俊杰一半的投資額2
    50萬元。
㈣、尚未退還之250萬元投資額中有80萬元轉為權利金，讓原告等
    人及郭俊杰、黃聖德轉為代理商，並於106年6月12日由以黃
    聖德為負責人設立之拾意公司與拾玖公司簽立「品牌授權代
    理暨直營店合約」（下稱系爭合約），其上第5條第1項第1
    款有記載訂約後要給付拾玖公司代理權利金80萬元。
㈤、系爭同意書上記載，原告等人出資額（原告楊凱雯出資額65
    萬元、原告楊志恭出資額65萬元，原告邱慧姍出資額65萬元
    ）都轉讓由為被告承受。
㈥、原告等人曾對被告提起詐欺刑事告訴，由臺灣桃園地方檢察
    署以107年度他字第4573號案件受理，經偵查終結認為應該
    不起訴處分，並作成109年度偵字第1928號不起訴處分書。
    因原告等人不服而聲請再議，經臺灣高等檢察署以109年度
    上聲議字第3293號處分書駁回原告等人再議之聲請。 
四、得心證之理由：
    本件之爭點在於兩造就系爭合約約定之代理權利金究係80萬
    元或250萬元？本件原告等人請求被告各給付其等442,000元
    ，有無理由？茲論述如下：
㈠、按解釋意思表示，固須探求當事人立約時之真意，不能拘泥
    於契約之文字，但契約文字業已表示當事人之真意，無須別
    事探求者，即不得反捨契約文字而更為曲解（最高法院106
    年度臺上字第797號判決意旨參照）。經查：
　⒈兩造對於尚未退還之250萬元中有80萬元轉為權利金，讓原告
    等人及郭俊杰、黃聖德轉為代理商，並於106年6月12日由以
    黃聖德為負責人設立之拾意公司與拾玖公司簽立系爭合約乙
    節，均不爭執，而系爭合約第5條第1項第1款有記載訂約後
    要給付拾玖公司代理權利金80萬元，復為兩造所不爭執，且
    有系爭合約在卷可佐，則依上開說明，堪認兩造就系爭合約
    約定之代理權利金即應為80萬元。
　⒉被告固辯稱原告等人在詐欺告訴案件中之告訴代理人稱權利
    金為250萬元，原告等人在場亦無提反對意見，是系爭合約
    之權利金應為250萬元云云。然原告等人原對拾玖公司之出
    資額共500萬元部分，被告僅已退還原告等人共250萬元，為
    兩造所不爭執，若兩造約定代理權利金為尚剩餘之250萬元
    ，何不在系爭合約上載明原告等人應給付被告之代理權利金
    為250萬元？又如被告所辯稱在系爭合約上記載代理權利金
    為80萬元，乃係扣除其已支出之超過170萬元費用，何以未
    在系爭合約上載明？是尚難僅憑原告等人在詐欺告訴案件中
    之告訴代理人在詐欺案件之答辯，即得認系爭合約約定之權
    利金為250萬元，而認系爭合約上記載之代理權利金為80萬
    元非兩造間之合意。是被告上開所辯，殊非可取。
㈡、本件原告依買賣契約關係請求被告應各給付其等442,000元，
    被告則以其未與原告等人就剩餘250萬元之出資額，有成立
    買賣契約，而系爭同意書僅作為股東變更登記，並無其他用
    途，且系爭同意書上約定之價格與本件訴之聲明的價格不符
    合等語，資為抗辯。然查：
　⒈原告等人及郭俊杰於106年3月間與被告簽訂股東契約書，成
    立拾玖公司，原告等人各出資130萬元，郭俊杰出資110萬元
    ，合計500萬元。嗣兩造協議由被告先退還原告等人及郭俊
    杰一半的投資額250萬元，為兩造不爭執，則原告等人之出
    資額尚剩餘250萬元，即得認定。
　⒉又被告先退還原告等人及郭俊杰一半的投資額250萬元後，兩
    造及郭俊杰即於106年4月25日簽立系爭同意書，且系爭同意
    書上記載，原告等人出資額（原告楊凱雯出資額65萬元、原
    告楊志恭出資額65萬元，原告邱慧姍出資額65萬元）都轉讓
    由被告承受乙情，為兩造所不爭執，則原告等人及郭俊杰應
    係依「本件股東契約書」第六條第3項將其等之出資額轉讓
    予被告，堪以認定。再佐以兩造對於尚未退還剩餘之250萬
    元中有80萬元轉為權利金，讓原告等人及郭俊杰、黃聖德轉
    為代理商，並於106年6月12日由以黃聖德為負責人設立之拾
    意公司與拾玖公司簽立系爭合約乙節，亦均不爭執，而被告
    當初係以技術、資源為出資額，並非以現金出資，此亦有臺
    灣桃園地方檢察署檢察官109年度偵字第1928號不起訴處分
    書在卷可參，顯見原告等人應係將剩餘250萬元之出資額出
    賣予被告，方轉讓其等之出資額由被告承受，被告因而成為
    拾玖公司唯一之股東，如非有成立買賣契約，原告等人何以
    將其等對拾玖公司之出資額轉讓由被告承受並簽立系爭同意
    書？兩造又何以能約定將上開剩餘250萬元中之80萬元作為
    系爭合約之代理權利金，而非約定由原告等人另行給付代理
    權利金？是原告等人主張其等剩餘之250萬元之出資額已與
    被告成立買賣契約，應堪信為真實。
　⒊被告固辯稱系爭同意書僅作為股東變更登記，並無其他用途
    ，且系爭同意書上約定之價格與本件訴之聲明的價格不符合
    云云，然兩造既就原告等人及郭俊杰之出資額共500萬元，
    扣除被告已退還之250萬元，尚剩餘250萬元乙情不爭執，而
    該剩餘250萬元部分，僅其中之80萬元為兩造所約定系爭合
    約之代理權利金，業如本院認定如上，則原告等人乃就剩餘
    之170萬元請求依其等出資比例計算出被告尚應給付其等之
    金額，並無與系爭同意書上記載之金額不同之情事，而被告
    係未扣除系爭合約之代理權利金80萬元，而計算出原告等人
    之出資額為195萬元，而誤認原告本件訴之聲明之價格共1,3
    26,000元與系爭同意書上被告等人之出資額195萬元不同，
    併予敘明。
㈢、從而，兩造間就原告等人剩餘之250萬元出資額，有成立買賣
    契約，並約定將其中80萬元轉為系爭合約之代理權利金，則
    原告就剩餘250萬元扣除80萬元後剩餘之170萬元，依其等出
    資之比例計算請求被告應給付其等之金額各為442,000元，
    核屬有據。
五、綜上所述，原告等人依買賣契約關係，請求被告應各給付原
    告442,000元及自109年10月21日起至清償日止按年息百分之
    5計算之利息，為有理由，應予准許。
六、又本件原告等人勝訴之金額合計已逾50萬元，原告等人請求
    職權宣告假執行，於法不合，不能准許。爰依職權宣告原告
    等人分別供擔保後得假執行；又被告亦陳明願供擔保請准免
    為假執行，經核亦無不合，亦酌定被告供相當擔保金額後，
    得准許免為假執行。
七、本件事證已臻明確，兩造其餘攻擊防禦方法及舉證，核與判
    決結果無影響，爰不予一一論述，併此敘明。
八、訴訟費用負擔之依據：民事訴訟法第78條。
中　　華　　民　　國　110 　　年　　5 　　月　　31　　日
                  民事第一庭    法  官  吳福森

以上正本係照原本作成。
如對本判決上訴，須於判決送達後20日內向本院提出上訴狀。如
委任律師提起上訴者，應一併繳納上訴審裁判費。
中　　華　　民　　國　 110　　年　　5 　　月　　31　　日
                                書記官　程尹鈴